臺灣新北地方法院刑事判決
                                      110年度易字第834號
公  訴  人  臺灣新北地方檢察署檢察官
被      告  章暘明



上列被告因詐欺等案件，經檢察官提起公訴（110年度偵字第829
1號），本院判決如下：
    主  文
章暘明犯三人以上共同以網際網路對公眾散布而犯詐欺取財罪，
處有期徒刑1年1月。未扣案之犯罪所得即報酬新臺幣1,000元沒
收，於全部或一部不能沒收或不宜執行沒收時，追徵其價額。
    事  實
    章暘明於民國109年9月中旬某日加入由真實姓名年籍不詳、
    自稱「承浩」、「晁界佑」等成年人所組成之三人以上、以
    實施詐術詐取他人財物為手段、具有持續性、牟利性之結構
    性犯罪組織（下稱本案詐欺集團），從事使用提款卡提領被
    害人遭本案詐欺集團詐騙而匯入人頭帳戶之款項（俗稱車手
    ）之工作，並可獲得每日新臺幣（下同）1千元之報酬。章
    暘明與本案詐欺集團成年成員共同意圖為自己不法之所有，
    基於三人以上共同詐欺取財、以網際網路對公眾散布、掩飾
    及隱匿詐欺犯罪所得來源、去向及所在之洗錢之犯意聯絡，
    依指示於同年月中旬某日，在臺北捷運忠孝復興站3樓之置
    物保管箱拿取不知情之蘇玉梅申辦之國泰世華銀行館前分行
    帳號000000000000號帳戶（下稱本案國泰世華銀行帳戶）之
    提款卡及密碼。然後本案詐欺集團成年成員冒充賣家而於不
    詳時間、地點，以不詳設備連結網際網路，使用拍賣帳號「
    ejun0105」在旋轉拍賣平臺網站對公眾散布「8折出售新光
    三越百貨現金禮券無使用期限」之不實拍賣訊息，王雅貞於
    同年月23日13時17分許，瀏覽上開拍賣訊息而誤信賣家有以
    市價8折之價格販賣新光三越禮券35張之真意而陷於錯誤，
    遂下單訂購新光三越禮券35張，並於同日20時39分許，在統
    一超商六發門市（址設：臺南市○○區○○○路0000號）以自動
    櫃員機轉帳方式將1萬元之定金匯入本案國泰世華銀行帳戶
    。嗣章暘明依指示而於同日20時43分許至55分許，在統一超
    商重美門市（址設：新北市○○區○○路0段000號）之自動櫃員
    機使用提款卡提領現金共5萬6千元（含王雅貞遭騙款項1萬
    元），並於同日21時許，在新北市○○區○○路0段0號將領得款
    項全數交予本案詐欺集團成年成員，以此製造金流斷點之方
    式，掩飾或隱匿詐欺犯罪所得之來源、去向及所在。
    理  由
壹、程序部分
一、按案件有無起訴，端視其是否在檢察官起訴書所載犯罪事實
    範圍之內而定；法律雖未明文規定「犯罪事實」應如何記載
    ，然倘其記載之內容「足以表示其起訴之範圍」，使法院得
    以確定審理範圍，並使被告知悉因何犯罪事實被提起公訴而
    為防禦之準備，即為已足。職是，如起訴書所載之犯罪事實
    ，苟與其他犯罪不致相混，足以表明其起訴之範圍者，即使
    記載未詳，法院不得以其內容簡略而不予受理（參最高法院
    105年度台上字第1356號刑事判決意旨）。查本案起訴書於
    犯罪事實欄已記載：「章暘明於109年9月間，加入真實姓名
    年籍不詳之人所屬之詐騙集團，擔任負責提領贓款之「車手
    」工作....。章暘明與該詐騙集團成員共同意圖為自己不法
    之所有，基於詐欺取財之犯意聯絡，由該詐騙集團成員在旋
    轉拍賣網站上以暱稱「ejun0105」之帳號，刊登欲以市價8
    折之價格出售新光三越禮券共35張之不實拍賣廣告，致王雅
    貞於109年9月23日13時17分許，瀏覽該不實廣告後因而陷於
    錯誤.....。章暘明隨即依該詐騙集團成員之指示，持該帳
    戶金融卡，於同日20時43分至55分許，在新北市○○區○○路0
    段000號統一超商重美門市，提領得手」，是起訴書所載法
    條雖未記載刑法第339條之4第1項第2款、第3款之三人以上
    共同以網際網路對公眾散布而犯詐欺取財罪（下稱加重詐欺
    取財罪），然有關加重詐欺取財罪之加重要件事實既經記載
    於起訴書犯罪事實欄，揆諸上開判決意旨，足認公訴意旨所
    載前揭被告章暘明涉犯加重詐欺取財罪嫌部分之犯罪事實業
    經起訴，而在本院審理範圍內，不得以起訴書內容簡略而任
    置檢察官起訴之犯罪事實於不顧。
二、被告所犯，均非死刑、無期徒刑、最輕本刑為3年以上有期
    徒刑之罪，或高等法院管轄第一審之案件，且於準備程序進
    行中，被告就被訴事實為有罪之陳述，經告知簡式審判程序
    之旨，並聽取檢察官、被告之意見後，本院合議庭裁定由受
    命法官獨任進行簡式審判程序，是本案之證據調查，依刑事
    訴訟法第273條之2規定，不受同法第159條第1項、第161條
    之2、第161條之3、第163條之1及第164條至第170條規定之
    限制，合先敘明。
貳、實體部分
一、認定犯罪事實所憑之證據
(一)被告於本院準備程序及審理程序時之自白（見本院110年度
    易字第834號卷<下稱本院易字卷>第48頁、第55頁、第56頁
    ）。
(二)證人即告訴人王雅貞於警詢時之指述（見110年度偵字第829
    1號卷<下稱偵卷>第21頁至第23頁）。
(三)本案國泰世華銀行帳戶交易明細表、被告在統一超商重美門
    市提領詐騙款項之監視器畫面照片、告訴人與本案詐欺集團
    成年成員之「LINE」對話訊息畫面照片、內政部警政署反詐
    騙諮詢專線紀錄表、臺南市政府警察局歸仁分局歸南派出所
    受理詐騙帳戶通報警示簡便格式表、告訴人提供之自動櫃員
    機轉帳收據、臺南市政府警察局歸仁分局歸南派出所受理各
    類案件紀錄表、國泰世華商業銀行存匯作業管理部110年3月
    24日國世存匯作業字第1100041052號函檢送之本案國泰世華
    銀行帳戶之往來資料（見偵卷第25頁、第27頁至第29頁、第
    31頁至第39頁、第63頁、第67頁、第69頁、第71頁、第117
    頁至第123頁）。
二、論罪科刑之理由
(一)論罪部分
 1、本案係由本案詐欺集團成年成員行使詐術，使告訴人受騙而
    匯款至本案國泰世華銀行帳戶，再由被告依本案詐欺集團成
    年成員指示拿取提款卡並至超商自動櫃員機領款，復將詐騙
    款項轉交給本案詐欺集團成年成員。是參與本案犯行之本案
    詐欺集團成年成員顯有三人以上甚明，故被告所為自該當刑
    法第339條之4第1項第2款之三人以上共同犯詐欺取財罪。
 2、按刑法第339條之4第1項第3款「以廣播電視、電子通訊、網
    際網路或其他媒體等傳播工具，對公眾散布而犯之」之加重
    詐欺罪，其立法理由已敘明：「考量現今以電信、網路等傳
    播方式，同時或長期對社會不特定多數之公眾發送訊息施以
    詐術，往往造成廣大民眾受騙，此一不特定、多數性詐欺行
    為類型，其侵害社會程度及影響層面均較普通詐欺行為嚴重
    ，有加重處罰之必要，爰定為第3款之加重處罰事由。」是
    刑法第339條之4第1項第3款之加重詐欺罪，係以對不特定多
    數之公眾散布詐欺訊息為其要件。從而行為人雖利用廣播電
    視、電子通訊、網際網路或其他媒體等傳播工具犯罪，倘未
    向公眾散布詐欺訊息，而係針對特定個人發送詐欺訊息，則
    僅屬普通詐欺罪範疇（參最高法院109年度台上字第605號刑
    事判決意旨）。查告訴人係在旋轉拍賣平臺網站看到拍賣帳
    號「ejun0105」之賣家刊登「8折出售新光三越百貨現金禮
    券無使用期限」之拍賣訊息，進而與賣家聯繫後始受騙上當
    等情，業據證人即告訴人於警詢時指述在卷（見偵卷第21頁
    至第22頁），並有前引告訴人與本案詐欺集團成年成員之「
    LINE」對話訊息畫面照片在卷可查。顯見本案詐欺集團成年
    成員施用之詐術手段為透過網際網路向公眾散布前開詐欺訊
    息，告訴人瀏覽後信以為真並匯款，依照上開判決意旨，被
    告所為亦該當刑法第339條之4第1項第3款之以網際網路對公
    眾散布而犯詐欺取財罪。
 3、是核被告所為，係犯刑法第339條之4第1項第2款、第3款之
    加重詐欺取財罪，本罪之法定刑為1年以上7年以下有期徒刑
    ，得併科100萬元以下罰金，亦屬洗錢防制法第3條第1款「
    最輕本刑為6月以上有期徒刑以上之刑之罪」所規定之特定
    犯罪。
 4、次按洗錢防制法於105年12月28日修正公布，並於106年6月2
    8日生效施行（下稱新法）。修正前該法（下稱舊法）將洗
    錢行為區分為將自己犯罪所得加以漂白之「為自己洗錢」及
    明知是非法資金，卻仍為犯罪行為人漂白黑錢之「為他人洗
    錢」兩種犯罪態樣，且依其不同之犯罪態樣，分別規定不同
    之法定刑度。惟洗錢犯罪本質在於影響合法資本市場並阻撓
    偵查，不因為自己或為他人洗錢而有差異，且洗錢之行為模
    式不祇一端，上開為自己或為他人洗錢之二分法，不僅無助
    於洗錢之追訴，且徒增實務事實認定及論罪科刑之困擾。故
    而為澈底打擊洗錢犯罪，新法乃將洗錢行為之處置、多層化
    及整合等各階段，全部納為洗錢行為，而於新法第2條規定
    ：「本法所稱洗錢，指下列行為：一、意圖掩飾或隱匿特定
    犯罪所得來源，或使他人逃避刑事追訴，而移轉或變更特定
    犯罪所得。二、掩飾或隱匿特定犯罪所得之本質、來源、去
    向、所在、所有權、處分權或其他權益者。三、收受、持有
    或使用他人之特定犯罪所得。」且為避免舊法時期過度限縮
    洗錢犯罪成立之可能，亦模糊前置犯罪僅在對於不法金流進
    行不法原因之聯結而已，造成洗錢犯罪成立門檻過高，洗錢
    犯罪難以追訴。故新法就其中採取門檻式規範者，明定為最
    輕本刑為6個月以上有期徒刑之罪，並將「重大犯罪」之用
    語，修正為「特定犯罪」；另增列未為最輕本刑為6個月以
    上有期徒刑之罪所涵括之違反商標法等罪，且刪除有關犯罪
    所得金額須在5百萬元以上者，始得列入前置犯罪之限制規
    定，以提高洗錢犯罪追訴之可能性。從而新法第14條第1項
    所規範之一般洗錢罪，必須有第3條規定之前置特定犯罪作
    為聯結，始能成立。以日益猖獗之詐欺集團犯罪為例，詐欺
    集團向被害人施用詐術後，為隱匿其詐欺所得財物之去向，
    而令被害人將其款項轉入該集團所持有、使用之人頭帳戶，
    並由該集團所屬之車手前往提領詐欺所得款項得逞，檢察官
    如能證明該帳戶內之資金係本案詐欺之特定犯罪所得，即已
    該當於新法第14條第1項之一般洗錢罪。另過去實務認為，
    行為人對犯特定犯罪所得之財物或利益作直接使用或消費之
    處分行為，或僅將自己犯罪所得財物交予其他共同正犯，祇
    屬犯罪後處分贓物之行為，非本條例所規範之洗錢行為，惟
    依新法規定，倘行為人意圖掩飾或隱匿特定犯罪所得來源，
    而將特定犯罪所得直接消費處分，甚或交予其他共同正犯予
    以隱匿，而由共同正犯以虛假交易外觀掩飾不法金流移動，
    即難認僅單純犯罪後處分贓物之行為，應仍構成新法第2條
    第1或2款之洗錢行為（參最高法院108年度台上字第2425號
    、第2500號刑事判決意旨）。查告訴人所匯入本案國泰世華
    銀行帳戶內之款項，係被告與本案詐欺集團成年成員共同犯
    刑法第339條之4第1項第2款、第3款之加重詐欺取財罪而詐
    得者，該匯入之款項自屬特定犯罪之所得；被告基於洗錢之
    故意，提領、傳遞詐騙款項予本案詐欺集團成年成員，而隱
    匿該等特定犯罪所得之來源、去向及所在，是核被告所為，
    亦構成洗錢防制法第2條第2款、第14條第1項之洗錢罪。
 5、起訴書雖未論及洗錢防制法第2條第2款、第14條第1項之洗
    錢罪，但此部分與檢察官起訴之加重詐欺犯罪事實具想像競
    合犯之裁判上一罪關係，自為起訴效力所及，並經本院當庭
    告知被告此部分所犯法條之旨，被告防禦權已受保障（見本
    院易字卷第47頁至第48頁），自得一併加以審理，併此敘明
    。
 6、另按審酌現今詐欺集團之成員皆係為欺罔他人，騙取財物，
    方參與以詐術為目的之犯罪組織。倘若行為人於參與詐欺犯
    罪組織之行為繼續中，先後多次為加重詐欺之行為，因參與
    犯罪組織罪為繼續犯，犯罪一直繼續進行，直至犯罪組織解
    散，或其脫離犯罪組織時，其犯行始行終結。故該參與犯罪
    組織與其後之多次加重詐欺之行為皆有所重合，然因行為人
    僅為一參與犯罪組織行為，侵害一社會法益，屬單純一罪，
    應僅就「該案中」與參與犯罪組織罪時間較為密切之首次加
    重詐欺犯行，論以參與犯罪組織罪及加重詐欺罪之想像競合
    犯，而其他之加重詐欺犯行，祗需單獨論罪科刑即可，無需
    再另論以參與犯罪組織罪，以避免重複評價。是如行為人於
    參與同一詐欺集團之多次加重詐欺行為，因部分犯行發覺在
    後或偵查階段之先後不同，肇致起訴後分由不同之法官審理
    ，為裨益法院審理範圍明確、便於事實認定，即應以數案中
    「最先繫屬於法院之案件」為準，以「該案中」之「首次」
    加重詐欺犯行與參與犯罪組織罪論以想像競合。縱該首次犯
    行非屬事實上之首次，亦因參與犯罪組織之繼續行為，已為
    該案中之首次犯行所包攝，該參與犯罪組織行為之評價已獲
    滿足，自不再重複於他次詐欺犯行中再次論罪，俾免於過度
    評價及悖於一事不再理原則。至於「另案」起訴之他次加重
    詐欺犯行，縱屬事實上之首次犯行，仍需單獨論以加重詐欺
    罪，以彰顯刑法對不同被害人財產保護之完整性，避免評價
    不足（參最高法院109年度台上字第3945號刑事判決意旨）
    。是就行為人參與同一詐欺集團之多次加重詐欺行為，應以
    數案中「最先繫屬於法院之案件」之「首次」加重詐欺犯行
    與參與犯罪組織罪論以想像競合，而其他之加重詐欺犯行則
    無需另論以參與犯罪組織罪，以避免重複評價，至此等其他
    犯行是否為事實上之首次犯行，在所不問。查被告於109年9
    月中旬某日起，參與本案詐欺集團犯罪組織所為另案加重詐
    欺取財犯行（被告提領詐騙款項時間各為109年9月26日、28
    日），業經臺灣士林地方檢察署檢察官以110年度偵字第128
    號、第138號提起公訴，及以110年度偵字第6313號移送併辦
    審理，嗣經臺灣士林地方法院以110年度訴字第254號判處罪
    刑等節，有前揭刑事判決及臺灣高等法院被告前案紀錄表在
    卷可按（見本院易字卷第35頁至第43頁、第61頁至第62頁）
    。由此可知，被告本案加重詐欺犯行之時間雖早於另案加重
    詐欺取財犯行，然因另案為最先繫屬於法院之案件且已判處
    被告參與犯罪組織罪，參照上開判決意旨，為避免重複評價
    ，當無從將被告參與犯罪組織之行為予以割裂再另論一參與
    犯罪組織罪，而於本案另行論罪，附此敘明。
 7、被告上開加重詐欺取財、洗錢等犯行，與本案詐欺集團成年
    成員間均有犯意聯絡及行為分擔，渠等並已共同實行犯罪之
    行為，均為共同正犯。
 8、被告本案所犯加重詐欺取財罪及洗錢罪，係以一行為同時觸
    犯數罪名，為想像競合犯，應依刑法第55條規定，從一較重
    之加重詐欺取財罪處斷。
(二)科刑部分爰審酌現今社會詐欺集團橫行，詐欺集團之詐欺犯
    行往往對被害人之財產及社會秩序產生重大侵害，被告明知
    如此，卻仍與本案詐欺集團成年成員共同詐取財物，所為實
    不足取，復衡量其參與行為所涉及之詐騙款項金額為1萬元
    ，再被告尚未與告訴人和解，亦未賠償告訴人所受財產上損
    害或取得告訴人原諒，又被告於偵查中係否認犯行，辯稱：
    我當時不知道這是詐騙集團的工作，是警察跟我說，我才知
    道這是詐騙集團等語（見偵卷第14頁），於本院準備程序及
    審理程序時始坦認犯行，難認被告犯後態度甚佳，惟念及被
    告係被動為本案詐欺集團所吸收，自身主觀惡性尚非重大，
    且被告於本案犯罪之分工，較諸實際策畫佈局、分配任務、
    施用詐術、終局保有犯罪所得之核心份子而言，僅居於聽從
    指示、代替涉險之次要性角色，兼衡被告本案犯罪所得為1
    千元（詳下述），暨被告自述其已婚、與配偶、小孩同住之
    家庭環境、目前失業之經濟狀況、大專肄業之教育程度（見
    本院易字卷第57頁）等一切情狀，量處如主文所示之刑。
三、沒收部分
(一)被告參與本案詐欺集團之報酬為1日1千元一情，業據被告於
    本院審理時供認在卷（見本院易字卷第57頁），足認被告本
    案犯罪所得1千元，爰依刑法第38條之1第1項前段、第3項規
    定沒收此部分犯罪所得，於全部或一部不能沒收或不宜執行
    沒收時，追徵其價額。
(二)被告雖參與本案犯行，惟卷內並無證據足認被告就本案詐騙
    款項即1萬元與本案詐欺集團成年成員間，有事實上共同處
    分權限，自無從就本案詐騙款項部分宣告沒收及追徵其價額
    ，併此指明。
據上論斷，應依刑事訴訟法第273條之1第1項、第299條第1項前
段，判決如主文。
本案經檢察官劉文瀚偵查起訴，經檢察官郭智安到庭執行公訴。
中　　華　　民　　國　110　　年　　12　　月　　10　　日
                  刑事第三庭    法　官   施建榮
上列正本證明與原本無異。
如不服本判決，應於判決送達後20日內敘明上訴理由，向本院提
出上訴狀 (應附繕本) ，上訴於臺灣高等法院。其未敘述上訴理
由者，應於上訴期間屆滿後20日內向本院補提理由書「切勿逕送
上級法院」。
                                書記官   葉芷廷
中　　華　　民　　國　　110 　年　　12　　月　　14　　日
附錄法條：
洗錢防制法第14條第1項
有第二條各款所列洗錢行為者，處 7 年以下有期徒刑，併科新
臺幣 5 百萬元以下罰金。
洗錢防制法第2條第1款
本法所稱洗錢，指下列行為：
一、意圖掩飾或隱匿特定犯罪所得來源，或使他人逃避刑事追訴
    ，而移轉或變更特定犯罪所得。
刑法第339條之4第1項第2款、第3款
犯第 339 條詐欺罪而有下列情形之一者，處 1 年以上 7 年以
下有期徒刑，得併科 1 百萬元以下罰金：
二、三人以上共同犯之。
三、以廣播電視、電子通訊、網際網路或其他媒體等傳播工具，
    對公眾散布而犯之。